【裁判字號】    97,訴,268
【裁判日期】    980831
【裁判案由】    分割共有物
【裁判全文】
臺灣臺南地方法院民事判決              97年度訴字第268號
原      告  庚○○
被      告  丁○
            乙○○
            丙○○
            癸○○
            戊○○
            辛○○
            壬○○
            寅○○
兼以上三人
共      同
訴訟代理人  丑○○○
            甲○○
訴訟代理人  己○○
上列當事人間請求分割共有物事件，經本院於民國98年8月17日
言詞辯論終結，判決如下：
    主  文
兩造共有坐落如附表所示地號土地應合併分割，並分割為如臺南
市安南地政事務所民國九十八年六月十八日字第一０九０００號
複丈成果圖即附圖所示：其中六二九地號土地、面積二九八點二
六平方公尺，分歸原告及被告辛○○取得，並按原告十萬分之六
九九一三及被告辛○○十萬分之三零零八七之比例保持共有；六
二九之一、六二九之二地號土地、面積各九九點一八平方公尺，
分歸被告癸○○、戊○○取得，並各以二分之一比例保持共有；
六二九之三地號土地、面積九三點零七平方公尺，分歸被告乙○○取得；六二九之四地號土地，面積九三點零七平方公尺，分歸
被告丁○取得；六二九之五地號土地、面積九三點零六平方公尺
，分歸被告丙○○取得；六二九之六地號土地、面積一零三點三
四，分歸被告甲○○取得；六二九之七地號土地、面積二七點五
零平方公尺，分歸被告丁○、乙○○、丙○○取得，並各以三分
之一比例保持共有；六二九之八地號土地、面積一三七點二零，
分歸被告涂偉聖取得；六二九之九地號土地、面積九九點三六，
分歸被告丑○○○、涂偉聖取得，並各以十萬分之ㄧ八六、十萬
分之九九八一四比例保持共有；六二九之ㄧ０地號土地、面積四
二點二一平方公尺及六二九之一一地號土地、面積一一五點五一
平方公尺，均分歸被告壬○○取得；六二九之十二地號土地、面
積六一點七七平方公尺，分歸被告丁○、乙○○、丙○○取得，
並各以三分之一比例保持共有。
訴訟費用由兩造依如附表一所示應有部分比例負擔。
    事實及理由
壹、程序方面：
一、原告起訴原請求就坐落台南市○○區○○段625-10、625-11
    地號及系爭如附表所示地號土地（下稱系爭土地）合併分割
    ，嗣於民國97年12月1日具狀變更其聲明，僅請求就系爭土
    地為合併分割，核其變更後，關於所主張分割方案中系爭土
    地各共有人應分得之位置及面積，均與起訴時相同，於訴訟
    之終結亦無影響，合於民事訴訟法第255條第1項第7款規定
    ，應予准許。
二、被告乙○○、丙○○、癸○○、戊○○、甲○○等受合法通
    知，未於言詞辯論期日到場，核無民事訴訟法第386條所列
    各款情形，爰依原告聲請，由其一造辯論而為判決。
貳、實體方面：
一、原告起訴主張：
（一）原告與被告等十人，於安南區第74期自辦重劃區取回抵費
      地後與鄰地被告丁○等十人，協議土地合併分割以達到土
      地有效利用。經雙方多次協調達成以下共識：
      1.原告以5坪土地補償壬○○。
      2.原告以5坪土地補償戊○○、癸○○。
      3.丁○、乙○○、丙○○以分割前之面積與分割後面積相
        等取回。
      4.甲○○以分割前之面積與分割後面積相等取回。
（二）原告於民國96年7月9日已將5坪土地登記完成於戊○○、
      建龍名下。被告丁○等五人於96年10月12日委由上林代書
      事務所子○○先生 (與丁○為姑表親)簽訂協議書，並於
      96年11 月21日向安南地政機關申請土地合併、分割，經
      安南地政事務所受理後，已於該日將系爭坐落臺南市○○
      區○○段地號629、629一1、一2、一3、一4、一5、一6、
      一7、一8、一9、一10、一11、一12等13筆土地（下稱系
      爭土地）登記於兩造名下，並以如附表所示之應有部分
      比例保持共有。
（三）97年1月14日原告接獲蘇先生應繳納稅款，原告隨即於97
      年1月16日繳清稅款。並催促蘇先生儘快完成登記程序，
      蘇先生也出示每位被告印鑑證明無誤。原告認為應會順利
      完成登記，並於97年1月17日與吳寶全簽訂買賣合約。豈
      料隔日接獲蘇先生來電告知被告丁○又有異議，並阻撓未
      經被告丁○本人許可不得送件。原告於97年1月30日向安
      南區公所申請調解，被告丁○卻故意不出面惡意之態度，
      使得原告要出售之土地至今無法交地於他人。原告於97年
      1月31日向上林代書事務所要求如不辦理，應向稅捐稽徵
      機關申請撤銷增值稅之申請，代辦人給丁○三日之期限考
      慮，至今期限已過、卻依然了無音訊，原告秉著誠信原則
      逐次達到被告丁○的要求。但丁○貪得無厭、得寸進尺的
      態度想再要求其他金額補償，原告至今求處無門只好訴之
      貴院代為判決確定，共有物之分割。並請求一切之損害賠
      償全由被告丁○一人負擔。
（四）系爭安南區○○段632地號由被告丁○本人親自送件分割
      成632、632一l、632一2、632一3等4筆地號 (原632與632
      一3地號)應為27M面寬，除以3等分，每兄弟為9M面寬。現
      今被告丁○自己分割成28.5M面寬，自己多分割1.5M寬卻
      裝做無事。合併分割壬地號由癸○○、戊○○原面積為
      197.13m，事後又多要求分割後為198.35m。(相差面積為
      1.22m)。A點與B點須相接並延伸至D點成一直線由被告丁○親筆指定之條件。綜合以上之三點其調解過程都由被告
      丁○親自指定，且分割後之面積總合並無減少。故修改後
      又照要求的面積取回，原告全數依照被告丁○之要求辦理
      且認章送件。被告丁○所言之錯誤請求不可歸究於原告。
      故原告堅決請求照原案分割判決，以免影響其共有人之利
      益。
（五）聲明：被告丁○等10人與原告土地坐落臺南市○○區○○
      段地號629、629一1、一2、一3、一4、一5、一6、一7、
       一8、一9、一10、一11、一12等15筆地號，請求判決分
       割如主文所示。
二、被告丁○答辯：
 (一)委請代書事宜1.本案自原告提出處理土地交換迄今已逾多
     年未完成。2.每次原告均提出不同版本，而且反反覆覆。
     3.每次原告提出版本時，被告丁○就必須馬上應付他，毫
     無商談之餘地，但若別人對他提出問題時，卻不理不睬。
     4.本案原先是由原告自己做代書，自己處理，就是因為只
     顧他自己的利益，而且別人要馬上應付他，但對別人卻不
     理不睬，因此，被告丁○才提出必須交由其他第三者的公
     正代書處理會較快、較公正。
 (二)本案代書是原告自己去找的，再經由被告甲○○的處理人[
     梁小姐]通知被告丁○說；原告已去請代書處理問被告丁○
     是否同意。被告丁○說；「只要是公正的第三者，本人均
     同意」。因此，原告才放棄自己做代書，自己處理。而委
     請代書處理本案。因此，本案代書與被告丁○有否表親關
     係，不重要。畢竟代書是原告自己去聘請的，況且被告丁○與代書雖是堂表親，但鮮少來往，反而與原告同為代書
     介，較為熟識。更何況代書本著公正的第三者代為處理。
     與表親有什麼關係。原告為什麼要強調此種表親關係以混
     淆第三者，對本事件的觀感。
 (三)被告丁○洽請代書繳請原告到代書處，雙方互相協商1.分
     割面積為什麼與原先所提供圖示不符事宜。2.分割之後的
     前次移轉現值之稅額差互相補償事宜，但原告均拒不出面
     協商，而且到代書處將所有本案資料帶走。因此，阻擾本
     案之繼續處理的是原告而非被告丁○。原告未經所有參加
     共有物分割的所有權人同意，自行到代書處帶走所有本案
     資料，已經嚴重侵害到被告丁○及其他所有權人之權益。
     被告丁○將保留法律追訴權。多次請求原告出面協商，原
     告均拒絕出面協商，並揚言要控告，既然如此，告就讓原
     告去告個爽快。原告拒不出面協商，被告丁○為什麼接受
     調解。
 (四)1. 被告丁○從不知三日期限是什麼，也從未接到通知增值
        稅是於何年何月何日申請，稅額是如何。
     2. 拒不出面協商解決分割之後，面臨30米路面與面臨8米
        路面為什麼與原先協議不相符合的是原告。
     3. 拒不出面協商解決分割之後，前次移轉現值不相符合所
        產生的互相補償事宜的也是原告。
     4. 未經全體所有權人同意，擅自到代書處，帶走所有本案
        資料，揚言不再處理的也是原告，必須負擔賠償責任，
        諸如土地無法使用出租等，被告丁○將保留法律追訴權
        。
     5. 原告公然侮辱被告丁○貪得無厭，得寸進尺，已經嚴重
        侵害到被告丁○名譽。事到如今，原告既不知反省，還
        先發制人，控告被告丁○。因此，被告丁○將適時提出
        刑事訴訟「侵害名譽及毀謗之訴」。
 (五)被告丁○在代書的本案資料中交給印章及印鑑證明書給代
     書蓋章，就是同意。被告丁○與原告所提供之圖示處理分
     割合併，其圖示中明顯標示d到c之距離為25.01公尺 (原告
     也親自指名要被告丁○知悉是25.01公尺)，豈知處理過程
     中，據代書表示均是原告未經代書知悉，自行到地政事務
     所去與承辦人員指指點點而後處理的結果d到c的距離，卻
     變成24.78公尺與原先協議的距離25.01公尺有偏差，致影
     響面臨30米道路的地價差別約1.93坪× (168)=15.44萬元
     。
 (六)原告亦是處理土地登記的代書界從業人員，有土地登記的
     實務經驗，又是本宗土地分割案的處理公司之處理人兼負
     責人。對於25.01公尺為什麼會變成24.78公尺之原因極為
     清楚，但經被告丁○多次請求卻拒不出面說明，並到貴院
     控訴被告，認為被告不熟知地政業務，好欺騙、好恐嚇。
     打人喊救人。姑不論25.01公尺變成24.78公尺是土地分割
     業務上之偏差? 或是原告故意造成? 均與原先協議的距離
     25.01公尺不同，而造成原告得利，並造成被告有所損失約
     15.44公尺。因此，敬請判決原告須賠償被告丁○因偏差所
     造成的損失15.44公尺，並將該15.44公尺存入國家公庫作
     為公益基金。
 (七)原告無所不用其極的挑撥被告兄弟間的不和【出庭中在庭
     上亦曾陳述過，非被告亂講】，以從中得利，被告將保留
     法律追訴權。而本案被告丁○只代表自己出庭應訊。無權
     亦不能更不必代理其他兄弟或權利人出庭應訊，特此聲明
     。
 (八)97 年4月14日開庭中原告假造其土地已出賣之理由，要求
     被告丁○賠償新台幣150萬元，足見原告在交換分割圖示上
     動手動腳，預先設計由25.01公尺變更為24.78公尺之企圖
     心，已經至為明顯，否則被告要求原告出面說明「25.01
     公尺為什麼變更為24.78公尺之原因」，原告為什麼不出面
     說明，而且直接到法院提告? 其原因如下：
     1.原告擅自到地政事務所指示承辦人由25.01公尺變更為
       24.78公尺時，被告及代書均不知情。
     2.在土地複丈申請書中，並無法看出已經由25.01公尺變更
       為24.78公尺，因此被告才會簽章，豈知事後原告未得代
       書及其他權利人同意擅自到地政事務所找承辦人指指點
       點，但無論如何原告與被告協議交換的是25.01公尺，非
       24.78公尺，其實是因為土地分割作業上的偏差，已經與
       原協議不同，而造成原告得利被告損失，因此原告須賠
       償被告15.44萬元。
     3.原告企圖製造紛爭以延滯本宗土地交換案之完成期日，
       以製造對自己有利的機會，諸如原告因本重劃案尚有諸
       多事項與所有權人郭仙孟、吳清泉因補償事宜在與市政
       府重劃科尚未解決，還有工程款項與高啟思互相提告等
       。因此製造與被告之紛爭，做為塘塞與其他權利人紛爭
       不願解決，變成無法解決之理由。
 (九)原告既然獅子大開口，要求被告賠償150萬元，被告就有理
     由要求原告須賠償被告1600萬元，理由如下：
     1.本案土地交換案只完成合併步驟，尚未完成分割之步驟
       。故原告無權擅自出售已經合併共有之土地，其出售土
       地非事實，既實是真實，也已經侵害到被告及所有權利
       人之權利，被告將保留法律追訴權。
     2.原告自民國94年1月8日與被告完成土地交換協議之後，
       原告又返還後之改變，最後提出圖示為25.01公尺，因本
       案原告拖延太久，使被告土地無法使用損失慘重，為使
       土地交換早日完成，也就接受25.01公尺簽章，豈知原告
       未經代書同意擅自到地政所動手腳，且還要硬柪在庭上
       向貴院表示，那是土地作業上之誤差，難道作業誤差而
       與原協議不同，就不必補償嗎?
     3.原告擅自到代書處所帶走所有處理資料，未經全體所有
       權人同意，已經明顯侵害到被告的權利。而使得代書無
       法繼續後續作業，延滯本案土地交換之完成期日，而使
       被告之土地無法使用損失慘重，必須補償被告1600萬元
       。原告自民國94年1月8日與被告完成土地交換協議之後
       ，原告又返還後，至今民國97年4月19日已經40個月無法
       完成，使被告土地無法使用，因此原告須補償被告土地
       利用價值，每月50萬×40個月計2000萬，打8折1600 萬
       元。
 (十)聲明：請求判決駁回原告之訴。
四、被告辛○○、壬○○、寅○○、丑○○○等表示同意原告之
    分割方案。
五、被告甲○○於最後言詞辯論期日未到庭，惟曾於97年3月21
    日以言詞表示同意原告所提之分割方案。
六、被告丙○○於最後言詞辯論未到庭，惟於97年6月10日現場
    勘驗時以言詞表示同意原告之分割方案。
七、按各共有人得隨時請求分割共有物，但因物之使用目的不能
    分割或契約訂有不分割之期限者，不在此限。又共有物之分
    割，依共有人協議之方法行之，分割方法不能協議決定者，
    法院得因任何共有人之聲請，命為左列之分配：一、以原物
    分配於各共有人。二、變賣共有物，以價金分配於各共有人
    ，民法第823條第1項、第824條第1項、第2項分別定有明文
    。查本件原告主張系爭土地為兩造所共有 (應有部分比例詳
    如附表一所示)，共有人間原約定分割，惟嗣因被告丁○不
    同意原告最後向地政事務所提出申請之分割方案，終未達成
    分割協議等情，業據提出土地登記謄本、土地登記申請書等
    件為證，並經證人子○○到場證明屬實，堪信為真實，而系
    爭土地又無因物之使用目的不能分割之情形，兩造既無法達
    成協議分割，則依前揭說明，原告請求裁判分割共有物，自
    屬有據。
八、茲就系爭土地之分割方法，論述如後：
（一）按分割之方法不能協議決定者，法院得因任何共有人之聲
      請，命為下列之分配：一以原物分配於各共有人。二變賣
      共有物，以價金分配於各共有人。以原物為分配時，如共
      有人中有不能按其應有部分受分配者，得以金錢補償之。
      民法第824條第2、3項規定甚明。次按法院定共有物分割
      之方法，應斟酌共有人之利害關係、共有物之性質、分割
      後之經濟效用及公共利益等為公平決定，最高法院著有29
      年度上字1792號判例、69年度臺上字第3100號、81年度臺
      上字第16號裁判可資參照。又按分割方法為以原物分配時
      ，如共有人中有不能按其應有部分受分配者，始得以金錢
      補償之，民法第824條第3項規定甚明。所謂共有人不能按
      其應有部分受分配，應指如依原物之數量，按其應有部分
      比例分配，有害經濟上之利用價值，致分配比例非照應有
      部分比例為之者而言。
（二）查原告主張：兩造以分割為目的，於96年11月21日申請合
      併分割出（下稱第一次合併分割）系爭13筆土地前，原告
      已與其他共有人分別協議，或以互易、或以買賣、或以金
      錢補償之方式取得系爭土地，各共有人應有部分比例如附
      表二所示等情，業據原告提出合併前地籍圖、合併後地籍
      圖、收費清單、不動產買賣合約書、台南市安南地政事務
      所、所有權贈與移轉契約書、贈與稅免稅證明書、協議書
      等件為證，堪信為真實。
（三）另原告主張：系爭土地之共有人均同意合併分割，分割後
      之位置及面積，亦如附圖一所示等語，除被告丁○到場表
      示不同意原告分割方案外，其餘被告收受原告起訴狀繕本
      及分割方案後，其中被告辛○○、壬○○、寅○○、丑○○○、甲○○、丙○○均曾於言詞辯論期日到場或具狀同
      意原告請求合併分割及分割方案。
（四）查本件土地共13筆，土地上種植綠肥、椰子樹等情，業據
      本院會同地政機關到場勘驗明確，製有勘驗筆錄附卷足參
      ，本院審酌系爭土地東邊北起629-8地號土地，南接629-9
      、629-10、629-11地號及丁○、乙○○、丙○○等人所共
      有632地號土地暨兩造共有629-7地號等土地，與西鄰629
      、629-1、629-2、629-3、629-4、629-5、629-6地號土地
      之界線，均呈一直線，原告主張以該界線為兩邊土地之分
      割界線，分割後使得兩造分別取得之土地均屬方整，其中
      該界線以東，因被告丁○、乙○○、丙○○等3人取得
      629-12、629-7地號土地適可與其所共有632地號土地合併
      使用，而被告甲○○所分得629-6地號土地雖南方有一突
      出之角錐地，惟適與其所有同段1178地號土地相鄰，而得
      合併利用，因認原告主張之分割方案應可達共有人間最大
      之經濟利益。
（五）又依如附圖所示分割方案，雖共有人分割前持分面積與分
      割後持分面積比較，並非完全相等即非原物分割，而略有
      增減 (增減數量詳如附圖下表所示)，惟本件共有人對於
      所取得的位置與面積，於第一次合併分割前即已達成協議
      ，其協議結果，除被告丁○分得部分與其認知有差距外，
      其餘共有人擬分得之位置與面積，均如附圖所示，原告為
      達成與共有人間之協議，或於第一次合併分割前以金錢補
      償，或以土地互易之方式為之，據此，依附圖所示分割方
      案致土地有所減少之共有人，事實上，其減少部分於第一
      次合併分割前即已獲得補償，故依該方案要無再以金錢補
      償之問題，附此敘明。
（六）另被告丁○雖辯稱：原告當初與其協議合併時，係承諾如
      附圖所示系爭629-7地號土地南方連接同段632地號土地南
      方之界線，長度應為25.01公尺（參本院卷一第54頁），
      但原告提起本件訴訟所主張如附圖所示分割方案，該臨界
      線長度只有24.78公尺，依此，將導致其分得面臨面寬30
      米吉安路之土地減少約1.93坪，雖其取得629-4地號土地
      因此略增，但629-4地號土地面臨道路只有8米，價值較
      629-7地號土地低，若依如附圖所示方案分割，原告尚應
      補償其價差154,400元云云。惟為原告所否認，並稱：當
      初僅承諾被告丁○分割後分得土地總面積不變，至於當時
      提供被告之附圖，關於系爭629-7地號土地南方連接同段
      632地號土地南方之界線，長度固記載為25.01公尺，惟僅
      是參考629-8與629-9鄰界線長度之預估，至於附圖則是實
      際辦理第一次合併分割後，地政機關到現場測量後的結果
      ，依附圖所示方案，被告丁○取得土地總面積不變（計算
      方式參原告98年8月3日民事訴訟陳報狀附表），無悖其當
      初與被告丁○之協議，自無須再以金錢補償被告丁○等語
      。本院審酌被告丁○所提出與原告當初協議之分割圖示（
      參卷一第54頁），其中系爭土地東邊即629-9、629-10、
      629-11連接同段632地號土地到629-7地號等土地與西邊即
      629、629-1、629-2、629-3、629-4、629-5、629-6地號
      土地之界線，係一直線，與附圖所示分割方案相合，反觀
      被告丁○主張之分割方案，其中629-11地號土地南接632
      地號土地則向西彎曲，並非呈一直線，與其所提出之協議
      方案不符。據此，因認原告主張第一次合併分割前與被告
      丁○所協議者，係自629-8地號西邊之臨界線拉直線延伸
      到629-7地號土地等語，堪予採信。
（七）綜上所述，爰定分割方法如主文所示。
九、本件為共有物分割訴訟，依民事訴訟法第80條之1規定：「
    因共有物分割、經界或其他性質上類似之事件涉訟，由敗訴
    當事人負擔訴訟費用顯失公平者，法院得酌量情形，命勝訴
    之當事人負擔其一部」，爰命勝訴之原告亦負擔訴訟費用一
    部，即由兩造按其應有部分之比例負擔訴訟費用，本件訴訟
    費用確定為50,340元（即裁判費34,660元、土地分割複丈費
    15,690元），兩造應有部分各2分之1，各應負擔之訴訟費用
    為25,170元。
十、結論：本件原告之訴為有理由，依民事訴訟法第78條、第80
    條之1，判決如主文。
中    華    民    國    98    年    8    月    31    日
                  民事第二庭    法  官   李杭倫
以上正本係照原本作成。
如對本判決上訴，須於判決送達後20日內向本院提出上訴狀。
中    華    民    國    98    年    8    月    31    日
                                書記官   蔡曉卿
┌─────┬──┬────────┬───────────┐
│土地坐落位│編號│姓        名    │應有部分比例（即應負擔│
│置        │    │                │之訴訟費用比例）      │
├─────┼──┼────────┼───────────┤
│台南市安南│ 1  │原告庚○○      │0000000分之162806     │
│區○○段第├──┼────────┼───────────┤
│629、629-1│ 2  │被告辛○○      │0000000分之55092      │
│、629-2、 ├──┼────────┼───────────┤
│629-3、   │ 3  │被告丑○○○    │0000000分之27866      │
│629-4、   ├──┼────────┼───────────┤
│629-5、   │ 4  │被告寅○○      │0000000分之123993     │
│629-6、   ├──┼────────┼───────────┤
│629-7、   │ 5  │被告癸○○      │0000000分之69530      │
│629-8、   ├──┼────────┼───────────┤
│629-9、   │ 6  │被告戊○○      │0000000分之69530      │
│629-10、  ├──┼────────┼───────────┤
│629-11、  │ 7  │被告丁○        │0000000分之97163      │
│629-12    ├──┼────────┼───────────┤
│          │ 8  │被告乙○○      │0000000分之97163      │
│          ├──┼────────┼───────────┤
│          │ 9  │被告丙○○      │0000000分之97163      │
│          ├──┼────────┼───────────┤
│          │ 10 │被告甲○○      │0000000分之67037      │
│          ├──┼────────┼───────────┤
│          │ 11 │被告壬○○      │0000000分之132657     │
└─────┴──┴────────┴───────────┘


司法院資訊處製作；財團法人民間司法改革基金會備份。
